臺灣高等法院臺中分院刑事判決　　　　　　　　　　九十三年度上訴字第八五一號
　　上　訴　人　臺灣臺中地方法院檢察署檢察官
　　上　訴　人
　　即　被　告　丙○○
右上訴人因被告偽造文書等案件，不服臺灣臺中地方法院九十三年度訴字第五七五號
中華民國九十三年五月十三日第一審判決（起訴案號：臺灣臺中地方法院檢察署九十
二年度偵字第二四二七七號），提起上訴，本院判決如左：
      主  文
原判決撤銷。
丙○○連續行使偽造私文書，足以生損害於他人，處有期徒刑陸月，如易科罰金，以
參佰元折算壹日。
      事  實
一、丙○○於民國九十一年二月十日，自任會首，向甲○○、黃文子及春美等人召集
    自該日起至九十三年一月十日止之互助會一會，會首連同會員計有二十四會，採
    內標制，約定每期會款新臺幣（下同）一萬元，每月十日下午八時開標。丙○○
    基於概括犯意，於九十二年一月十日第十二會時，施用詐術，冒用春美之名義，
    在標單上偽填二千二百元之投標金額及春美之姓名，而偽造依習慣足以表示競標
    用意之準私文書標單，其後復持該偽造之標單參與上開互助會之競標而得標，行
    使上開偽造之準私文書，使甲○○、春美及其他活會會員陷於錯誤而交付丙○○
    合會金（按該第十二會，春美實際上既未標會，應仍屬活會，被告因恐被春美發
    見，對春美應仍收取活會會款，故該次應係收取十三個活會之會款，計算方式為
    ：7,800×13= 101,400）十萬一千四百元；復於九十二年二月十日第十三會時，
    冒用黃文子之名義，在標單上偽填二千五百元（依會單記載為二千五百元得標，
    起訴書及原判決誤為二千二百元）之投標金額及黃文子之姓名，而偽造依習慣足
    以表示競標用意之準私文書標單，其後復持該偽造之標單參與上開互助會之競標
    而得標，行使上開偽造之準私文書，使甲○○、黃文子及其他活會會員陷於錯誤
    而交付丙○○合會金（按該第十三會，黃文子實際上既未標會，應仍屬活會，被
    告因恐被黃文子發見，對黃文子應仍收取活會會款，又春美仍為活會，已如前述
    ，故該次應係收取十三個活會之會款，計算方式為：7,500×13=97,500）九萬七
    千五百元，共計詐得活會會員之會款十九萬八千九百元，均足以生損害於春美、
    黃文子及其他活會會員。嗣該互助會於第十四會即九十二年三月間因故停會，經
    甲○○等會員相互查詢，始得知上情。
二、案經甲○○訴由臺灣臺中地方法院檢察署檢察官偵查起訴。
      理  由
一、訊據上訴人即被告丙○○（以下稱被告）就右揭犯罪事實已經認罪，並據告訴人
    甲○○於偵查中指述綦詳，復有互助會會單一紙（九十二年度發查卷第三六七○
    號卷第四頁）附卷可參，核與被告所自白之犯罪情節一致，本件事證明確，被告
    犯行洵堪認定，應予依法論科。
二、按冒用他人名義書寫標單，以冒標他人之互助會，茍標單上除書寫被冒標者姓名
    及欲標取會款所出利息之金額外，並書有「標單」之意旨，而就文義內容之本身
    ，使人一見即知係投標會款之標單，該標單固係刑法第二百十條所稱之私文書；
    惟如僅在紙上書寫被冒標者之姓名及所出利息之金額，就文義本身並不足以獨立
    表示一定用意之證明，如非依民間互助會之習慣，尚無從認定其上之文字，係用
    以表示該名義人願出所書金額之利息以標取互助會會款之證明者，則非刑法第二
    百十條所規定之私文書，而屬同法第二百二十條以文書論之準私文書（最高法院
    九十一年度臺上字第五六八三號判決參照）。本案被告於標單上，偽簽春美、黃
    文子之署名並書寫標金數目，依民間互助會之習慣，足以表示以標單為標會之憑
    證，揆諸前揭判決意旨，應屬偽造刑法第二百二十條以文書論之準私文書，嗣被
    告又將該標單提示於其他互助會成員參加競標，並據該私文書之內容主張其標取
    會金之意思，使甲○○及其他活會會員誤認係春美、黃文子本人所標得，而交付
    標金，並使春美、黃文子有遭其他會員追索會款之虞。核被告所為，係犯刑法第
    二百十六條、第二百十條、第二百二十條第一項行使偽造以文書論之私文書罪、
    同法第三百三十九條第一項之詐欺取財罪。其偽造春美、黃文子署名之行為，係
    其偽造私文書之部分行為；偽造之低度行為則為行使之高度行為所吸收，均不另
    論罪。其先後二次行使偽造準私文書、詐欺取財之犯行，均時間緊接、方法相同
    ，各觸犯構成要件相同之罪名，顯係基於概括犯意反覆為之，均應依連續犯規定
    論以一罪，並加重其刑。又其所犯連續行使偽造私文書罪、連續詐欺取財罪間有
    方法目的之牽連關係，應依刑法第五十五條之規定，從一重之連續行使偽造私文
    書罪處斷。原審以被告罪證明確，予以論罪科刑，固非無見。惟查被告第二次冒
    標之投標金額應為二千五百元，原判決認係二千二百元；又被告冒標會款，惡意
    倒會，事後並未與告訴人或被害人達成和解，亦未賠償分文，原判決僅判處有期
    徒刑四月，均有未洽。被告上訴請求從輕量刑，雖無可採，檢察官依據告訴人請
    求上訴，指摘原判決不當，為有理由，應予撤銷改判。爰審酌被告不思以正當途
    徑獲取金錢，而以偽造標單之方式詐取金錢，危害社會交易秩序，所生損害，犯
    後坦承犯行，惟未與被害人及告訴人達成和解，亦未賠償分文等一切情狀，量處
    如主文第二項所示之刑，並諭知易科罰金之折算標準。
三、被告偽造春美、黃文子署押之標單各一張，並未扣案，被告在本院審理中供陳該
    等標單已經丟棄，顯已滅失而不存在，為免執行之困難，爰不為沒收之諭知，附
    此敘明。
據上論結，應依刑事訴訟法第三百六十九條第一項前段、第三百六十四條、第二百九
十九條第一項前段，刑法第五十六條、第二百十六條、第二百十條、第二百二十條第
一項、第三百三十九條第一項、第五十五條、第四十一條第一項前段，罰金罰鍰提高
標準條例第一條前段、第二條，判決如主文。
本案經檢察官乙○○到庭執行職務。
中      華      民      國      九十三   年       八    月    十二    日
                                    臺灣高等法院臺中分院刑事第五庭
                                          審判長法  官  袁  從  楨
                                                法  官  姚  勳  昌
                                                法  官  郭  同  奇
右正本證明與原本無異。
如不服本判決應於收受送達後十日內向本院提出上訴書狀，其未敘述上訴之理由者並
得於提起上訴後十日內向本院補提理由書（均須按他造當事人之人數附繕本）。
                                                書記官  陳  玫  伶
中      華      民      國      九十三   年       八      月    十二    日
附錄論罪科刑法條
刑法第二百十條
偽造、變造私文書，足以生損害於公眾或他人者，處五年以下有期徒刑。
刑法第二百十六條
行使第二百十條至第二百十五條之文書者，依偽造、變造文書或登載不實事項或使登
載不實事項之規定處斷。
刑法第二百二十條
在紙上或物品上之文字、符號、圖畫、照像，依習慣或特約，足以為表示其用意之證
明者，關於本章及本章以外各罪，以文書論。
錄音、錄影或電磁紀錄，藉機器或電腦之處理所顯示之聲音、影像或符號，足以為表
示其用意之證明者，亦同。
稱電磁紀錄，指以電子、磁性或其他無法以人之知覺直接認識之方式所製成之紀錄，
而供電腦處理之用者。
刑法第三百三十九條第一項
意圖為自己或第三人不法之所有，以詐術使人將本人或第三人之物交付者，處五年以
下有期徒刑、拘役或科或併科一千元以下罰金。
                                                                        Ｉ
